【裁判字號】    90,家上,103
【裁判日期】    900710
【裁判案由】    確認繼承權不存在
【裁判全文】
臺灣高等法院民事判決  九十年度家上字第一○三號
      上  訴  人  乙○○
      被上訴人    甲○○
右當事人間確認繼承權不存在事件，上訴人對於中華民國九十年一月三十一日臺灣臺
北地方法院九十年度家訴字第一○號第一審判決提起上訴，本院判決如左：
    主    文
原判決廢棄。
確認被上訴人對被繼承人韓步雲遺產之繼承權不存在。
第一、二審訴訟費用由被上訴人負擔。
      事實及理由
一、本件上訴人起訴主張：被上訴人與上訴人之父韓步雲（民國八十六年十二月十二
    日死亡）名義上雖為配偶關係，惟二人結婚證書之記載並不實在，渠等實際上並
    未舉行結婚之公開儀式，結婚無效，是韓步雲與被上訴人間之婚姻關係不在在，
    被上訴人並非韓步雲之配偶，就韓步雲之遺產無繼承權，為此起訴請求確認被上
    訴人對韓步雲遺產之繼承權不存在，至於被上訴人抗辯確認繼承權之訴為固有必
    要共同訴，應以其他公同共有人全體為原告，否則當事人之適格，及其與韓步雲
    結婚，確已舉行公開儀式及有二人以上之證人，為無理由，原判決駁回上訴人之
    訴不當，是上訴聲明(一)原判決廢棄。(二)確認被上訴人對韓步雲遺產之繼承權不存
    在。
二、被上訴人則以：(一)上訴人主張被上訴人對韓步雲之遺產無繼承權，屬固有必要共
    同訴訟，應以其與其他繼承人全體為原告，否則當事人適格即有欠缺。(二)上訴人
    對於系爭結婚證書上「韓步雲」確為其本人所自行書寫並無爭執，且被上訴人與
    韓步雲結婚，確有公開儀式及二人以上之證人，並已為結婚之戶籍登記，且結婚
    證書要非婚姻之生效要件，縱結婚證書所載主婚人、證婚人部分之真實性存有疑
    義，亦不得執此遽認被上訴人與韓步雲之婚姻關係為無效，被上訴人既為韓步雲
    之合法配偶，依民法第一千一百三十八條之規定即有繼承權等語，資為抗辯；並
    對上訴人之上訴，聲明請求駁回之。
三、兩造不爭執之事實：
  (一)被上訴人與韓步雲製作日期為七十九年五月八日，內容記載：「結婚人韓步雲（
    男，河北省人，民國十九年八月十九日出生）、甲○○（女，江西省人，民國三
    十三年十一月二十九日出生），我倆情投意合，承陳宗耀先生介紹，謹定於中華
    民國七十九年五月八日中午十二時正，在台北市城中區○○○路○段五十四號特
    伊亞餐廳舉行結婚典禮，喜宴親朋，在簡單隆重的公開儀式完成，敦請李祥九先
    生、姜順愛女士主婚兼證婚人，福證完成典禮，佳偶天成，百年好合，白頭偕老
    ，結為夫婦，特此立結婚證書」之結婚證書，並持之辦理渠等於七十九年五月八
    日結婚之結婚登記，為兩造所不爭執，有該結婚證書（見原審卷第十七頁）、戶
    籍謄本在卷可稽。
  (二)嗣韓步雲於八十六年十二月十二日死亡，上訴人及訴外人韓毓威為被繼承人韓步
    雲之子，均為繼承人，為兩造所不爭執，有戶籍謄本、韓步雲遺產之遺產稅免稅
    證明書附卷足按（見原審卷第十一頁）。
四、按「繼承權係指繼承人包括的承繼被繼承人之財產上權利義務之地位，故繼承權
    係一種包括的權利，非存在於個別特定遺產之上，故數繼承人對於已繼承取得之
    特定遺產，雖享有公同共有權，究不能就此特定遺產謂有繼承權，從而繼承人對
    於因繼承而取得之權利即係基於繼承權而取得之結果，要非繼承權本身，是倘對
    繼承權之有無有所爭執，自應以繼承權為標的，要與繼承之財產無涉。」（最高
    法院八十七年度台上字第一七九五號、八十一年度台上字第二八０八號判決要旨
    參照）次按「確認之訴，若係就為訴訟標的之權利或法律關係之成立或存在與否
    不明確而有爭執，認為有求確認判決之必要，亦所謂有即受確認判決之法律上利
    益時，即得提起，並以其利害關係相對立而有爭執該權利或法律關係之人為被告
    者，其當事人即為適格，殊不以該權利或法律關係之主體為限。至有無即受確認
    判決之法律上利益，則應依現實狀態而為判斷」（最高法院七十六年度台上字第
    二四二號判決要旨參照），是繼承權乃繼承人個人對被繼承人之財產上權利義務
    之地位，並非與其他繼承人就特定遺產之公同共有權，倘對繼承權之有無有所爭
    執，應以繼承權為標的，且以其利害關係相對立而有爭執該權利或法律關係之人
    為被告，其當事人即為適格。查本件上訴人係起訴確認被上訴人之繼承權不存在
    ，依上揭說明，自應以繼承權為標的，而非以公同共有之遺產為標的，而繼承權
    為被上訴人個人所有，且被上訴人亦爭執其有繼承權，以被上訴人為被告，於當
    事人適格即已無欠缺，自無須以上訴人與其他繼承人為共同被告，被上訴人抗辯
    本件為必要共同訴訟，應以其他共有人全體為原告，否則當事人適格即有欠缺云
    云，洵屬無據。
五、上訴人主張被上訴人與韓步雲並未於七十九年五月八日，在特伊亞餐廳舉行公開
    儀式結婚，結婚證書上證婚人李祥九與姜順愛係韓籍人士，於該期間並無入境台
    北，未親自見證被上訴人與韓步雲結婚，系爭結婚證書之記載不實在，被上訴人
    與韓步雲之婚姻欠缺公開之定式禮儀而無效，是被上訴人與韓步雲之婚姻關係不
    存在，被上訴人尚非韓步雲之配偶，對於韓步雲之遺產自無繼承權等語，業據出
    結婚證書、韓步雲起訴狀、臺灣臺北地方法院八十六年度家訴字第八四號確認婚
    姻無效事件八十六年七月二十八日言詞辯論筆錄等件為證，被上訴人對於其與韓
    步雲未於結婚證書上所載時地舉行公開儀式結婚，亦不爭執。復韓步雲生前於臺
    灣臺北地方法院八十六年度家訴字第八十四號確認婚姻無效案件中亦陳明其與被
    上訴人結婚之過程為：「時在七十九年五月八日，兩造（即韓步雲與被上訴人）
    想要『第二次結婚』，即由原告（即韓步雲）於上午十一時左右致電給兩造好友
    陳宗耀（即本次結婚證書上之介紹人），請伊攜帶印章，速來兩造同居之家中，
    在結婚證書上介紹人部位蓋章。果於當日上午十一時三十分左右，陳宗耀來到兩
    造家中，眼見原告拿出紙筆，書寫結婚證書，並眼見證書上自第一個字起到最後
    一個字止均由原告書寫，就連主婚人『李祥九』、證婚人『姜順愛』、介紹人『
    陳宗耀』三人之簽名都是由原告書寫，書畢，原告並拿出李祥九、姜順愛之印章
    ，在彼兩人名下蓋章，至於介紹人陳宗耀之印章，係由陳氏自己蓋章，：：」（
    見前揭八十六年度家訴字第八十四號卷八十六年六月二十四日韓步雲所提之起訴
    狀）等語，核與訴外人陳宗耀於前揭八十六年度家訴字第八十四號案八十六年七
    月二十八日言詞辯論期日結證：「兩造原本是夫妻，那時原告叫我去他家蓋章，
    「五月八日那天是到他家裡蓋的章，結婚證書寫好的。」、「章是我蓋的，名字
    是我寫的，其他證人我都不認識，我也沒看到有公開儀式。」、「我有看到原告
    （即韓步雲）蓋其他證婚人之印章，有沒有授權我不知道，：：：」等語（見原
    法院八十六年度家訴字第八十四號卷八十六年七月二十八日言詞辯論筆錄）相符
    ，是上訴人主張被上訴人與韓步雲未於七十九年五月八日舉行公開之結婚儀式，
    堪信為真實。
六、被上訴人雖辯稱：因其與韓步雲間之婚姻係第二次再婚，所以宴請之人不多，且
    韓步雲與伊均有同居之行為，結婚證書是否實在，不影響其與韓步雲已結婚之事
    實云云，並舉證人郭大維、錢茂成為證。惟按「結婚，應有公開儀式及二人以上
    之證人」，民法第九百八十二條定有明文。又「民法第九百八十二條所謂結婚應
    有公開之儀式，指結婚之當事人應行定式之禮儀，使不特定人得以共聞共見認識
    其為結婚者而言，所謂二人以上之證人，衹須有行為能力在場親見而願證明者為
    已足，不以證婚人為限。」（最高法院五十一年度台上字第五五一號判例要旨參
    照）。證人郭大維及錢茂固到庭證稱被上訴人與韓步雲曾邀請共餐表明二人結婚
    意願云云，惟觀證人證述內容：「：：：（被上訴人）打電話說要請我吃飯，我
    問他已經辦離婚了，他告訴我說他辦結婚的，請我們吃飯，有我及錢茂成及他們
    主任吃飯，就算結婚了。：：：。」、（法官問：「對結婚證書有無意見？）我
    沒有看過，吃飯時他說他要自己辦，讓我們知道他（即被上訴人）回來就好了。
    」、「上訴人代理人問：當時在何處吃飯？）在現在的臺北市警局，中山堂對面
    的山西餐廳。」，及證人錢茂成之證述：約是八十年左右在警察局對面山西餐廳
    吃飯：：：當時吃飯時，告訴我們他已辦好移民手續，現在回來是要辦結婚手續
    的，：：：我們本來跟他講說陪他去辦，但他說他自己會去辦。」、「（法官問
    ：當初有無舉行公開儀式？）當時吃飯沒有，因他們第一次結婚已經很久了。」
    等語，足見被上訴人與韓步雲於臺北市政府警察局對面之山西餐廳（並非結婚證
    書所載坐落臺北市○○○路○段五四號之特伊亞餐廳）宴請證人郭大維、錢茂成
    當時，僅告知同席友人二人有再婚之意願，會去辦結婚手續，並未舉行得使不特
    定人得以共聞共見認識其二人行結婚禮儀之公開儀式，是渠等證言不足證明被上
    訴人與韓步雲有舉行公開之結婚儀式，被上訴人抗辯與韓步雲有結婚公開儀式云
    云，尚難採之。
七、綜上所述，上訴人主張被上訴人與上訴人被繼承人韓步雲未舉行結婚之公開儀式
    ，結婚無效，二人間婚姻關係不存在，被上訴人非韓步雲之繼承人等語，堪可採
    信。被上訴人抗辯係於山西餐廳宴客，確有公開結婚儀式及二人以上之證人，其
    為韓步雲之合法配偶而有繼承權，委無可取。從而，上訴人請求確認被上訴人對
    韓步雲遺產之繼承權不存在為有理由，應予准許。原審為上訴人敗訴之判決，尚
    有未洽。上訴意旨指摘原判決不當，求予廢棄改判，為有理由。爰由本院予以廢
    棄改判，如主文第二項所示。
八、本案事證已臻明確，兩造其餘攻擊、防禦方法，經審酌後認與判決結果不生影響
    ，爰不一一論述，附此敘明。
九、據上論結，本件上訴為有理由，爰依民事訴訟法第四百五十條、第七十八條，判
    決如主文。
中      華      民      國    九十      年      七      月      十      日
                              民事第十五庭
                                  審判長法  官  劉  靜  嫻
                                        法  官  李  錦  美
                                        法  官  吳  光  釗
右正本係照原本作成。
如不服本判決，應於收受送達後二十日內向本院提出上訴書狀，其未表明上訴理由者
，應於提出上訴後二十日內向本院補提理由書狀（均須按他造當事人之人數附繕本）
上訴時應提出委任律師或具有律師資格之人之委任狀；委任有律師資格者，另應附具
律師及格證書及釋明委任人與受任人有民事訴訟法第四百六十六條之一第一項但書或
第二項（詳附註）所定關係之釋明文書影本。
中      華      民      國    九十      年      七      月    十六      日
                                        書記官  于      誠
附註：
民事訴訟法第四百六十六條之一（第一項、第二項）：
對於第二審判決上訴，上訴人應委任律師為訴訟代理人。但上訴人或其法定代理人具
有律師資格者，不在此限。
上訴人之配偶、三親等內之血親、二親等內之姻親，或上訴人為法人、中央或地方機
關時，其所屬專任人員具有律師資格並經法院認為適當者，亦得為第三審訴訟代理人
。


司法院資訊處製作；財團法人民間司法改革基金會備份。
